臺灣士林地方法院刑事判決　　　　　　　95年度易字第1725號
公　訴　人　臺灣士林地方法院檢察署檢察官
被　　　告　甲○○
上列被告因毒品危害防制條例案件，經檢察官提起公訴（95年度
毒偵字第1555號），被告於本院準備程序中就被訴之事實為有罪
之陳述，經本院合議庭裁定改由受命法官獨任依簡式審判程序審
理並判決如下：
    主  文
甲○○施用第二級毒品，處有期徒刑肆月，如易科罰金，以新臺
幣壹仟元折算壹日。扣案安非他命吸食器壹個、玻璃球壹個、酒
精燈壹組、吸管參條、分裝袋貳只沒收。
    事  實
一、甲○○前因施用毒品案件，經法院裁定送觀察、勒戒後，認
    無繼續施用毒品之傾向，於93年7 月1 日執行完畢出所，並
    由臺灣士林地方法院檢察署檢察官於民國93年6 月30日，以
    93年度毒偵字第344 號不起訴處分確定，又於上開觀察、勒
    戒執行完畢釋放後5 年內，復基於施用第2 級毒品安非他命
    之犯意，於95年7 月14日採尿往前回溯4 日內之某時，在其
    臺北市○○區○○街107 巷6 號2 樓居所，以將安非他命置
    於玻璃球點燃後吸食之方式，施用第2 級毒品安非他命，嗣
    於95年7 月14日下午1 時30分許，為警持搜索票至臺北市○
    ○區○○街107 巷6 號2 樓甲○○之居所查獲，並扣得安非
    他命吸食器1 個、玻璃球1 個、酒精燈1 組、吸管3 條、分
    裝袋2 只，始悉上情。
二、案經臺北市政府警察局刑事警察大隊報告臺灣士林地方法院
    檢察署檢察官偵查起訴。
    理  由
一、上揭犯罪事實，業據被告於本院審理時坦承不諱，而被告經
    警於95年7 月14日查獲採尿經送台灣檢驗科技股份有限公司
    以氣相層析質譜儀檢驗法鑑驗結果，呈安非他命類陽性反應
    ，有台灣檢驗科技股份有限公司95年7 月30日報告編號CH/2
    006/70721 號濫用藥物尿液檢驗報告（見95年毒偵字第1555
    號卷第14頁）。是被告自白施用第2 級毒品安非他命乙節應
    認與事實相符，而可採信，前開事實應堪認定。又被告前因
    施用毒品案件，經裁定送觀察、勒戒後，認無繼續施用毒品
    之傾向，於93年7 月1 日執行完畢出所，並由臺灣士林地方
    法院檢察署檢察官於民國93年6 月30日，以93年度毒偵字第
    344 號不起訴處分確定，有臺灣高等法院被告前案紀錄表可
    稽，是被告本次係於觀察、勒戒執行期滿後5 年內，再犯施
    用毒品罪，自應依法追訴處罰。
二、按安非他命，屬毒品危害防制條例第2 條所規定之第2 級毒
    品。核被告甲○○所為，係犯毒品危害防制條例第10條第2
    項之施用第2 級毒品罪。被告因施用第2 級毒品安非他命而
    持有第2 級毒品安非他命，其持有之低度行為為施用之高度
    行為所吸收，不另論罪。爰審酌被告已有施用毒品之前科，
    且經觀察、勒戒治療程序，仍無法戒除毒癮復又觸犯本件犯
    行，顯示其無戒絕之決心，及施用毒品係傷害自身健康，所
    生危害非鉅，本件犯後被告坦承犯行，態度尚屬良好，等一
    切情狀，量處如主文所示之刑，並依刑法第41條第1項 前段
    諭知易科罰金之折算標準。扣案之安非他命吸食器1個 、玻
    璃球1 個、酒精燈1 組、吸管3 條、分裝袋2 只係被告所有
    並供其犯罪所用之物，業據被告供明，爰依刑法第38 條 第
    1 項第2 款沒收。
三、併辦意旨略謂：被告於93年7 月8 日至96年3 月28日間，約
    3、5 日1 次，反覆施用第2 級毒品安非他命多次，按施用
    毒品成癮者或有施用毒品之習慣者，其施用行為即具有反覆
    實施之特性，在法律上評價應為集合犯，僅能論以單一之施
    用毒品罪，併辦部分與本件起訴部分為法律上之同一案件，
    應併予審理等語。經查：按刑法第56條連續犯之規定業經修
    正公布刪除，並於95年7 月1 日施行，在此之前，倘基於概
    括之犯意，反覆觸犯構成要件相同之罪名，時間密接者，依
    修正前刑法第56條之規定，概成立連續犯而論以一罪。至於
    修正後刑法對於上開反覆實施犯罪模式之對應處置，除合於
    「接續犯」或「包括一罪」之情形外，則僅能依數罪併罰之
    規定個別處斷。且查：
（一）按數行為於同時同地或密切接近之時地實施，侵害同一之
      法益，各行為之獨立性極為薄弱，依一般社會健全觀念，
      在時間差距上，難以強行分開，在刑法評價上，以視為數
      個舉動之接續施行，合為包括之一行為予以評價，較為合
      理，方屬接續犯之範疇，足見「接續犯」之成立，係以時
      、空密接性為前提要件，即透過對於同一法益之同種類侵
      害行為繼續不間斷之實行，業已稀釋個別行為之獨立性，
      致使刑法評價時將之視為單一、整體之犯罪行為，以符合
      社會一般人對於行為概念之認知，並與行為人之犯罪目的
      相互結合（最高法院86年臺上字第3295號判例參照）。
（二）至於學理上「包括一罪」概念中，與施用毒品之犯罪型態
      較有關聯者，應屬「集合犯」之態樣。查，刑事法若干犯
      罪行為態樣，本質上原具有反覆、延續實行之特徵，立法
      時既予特別歸類，定為犯罪構成要件之行為要素，則行為
      人基於概括之犯意，在密切接近之一定時、地持續實行之
      複次行為，倘依社會通念，於客觀上認為符合一個反覆、
      延續性之行為觀念者，於刑法評價上，即應僅成立一罪。
      學理上所稱「集合犯」之職業性、營業性或收集性等具有
      重複特質之犯罪均屬之，例如經營、從事業務、收集、販
      賣、製造、散布等行為概念者是（最高法院95年度臺上字
      第4686號判決意旨參照）。從而，集合犯應係依一般社會
      通念，特定犯罪行為具有反覆實施之特性，立法者於制定
      刑罰法律之初，亦已認知該種行為類型之反覆性，而有意
      藉由法條中客觀構成要件之行為要素，涵括上開具有反覆
      實施特性之數個犯罪行為，仍僅接受一次刑法之評價為已
      足。
（三）本次刑法修正既依據「刑罰公平原則」之考量，刪除有關
      連續犯之規定，並將含有連續犯性質之常業犯一併全數刪
      除（參見刑法修正草案總說明），其理由略為：實務上之
      見解對於「同一罪名」之認定過寬，所謂「概括犯意」經
      常可連綿數年之久，「且在採證上多趨於寬鬆」，每每在
      起訴之後，最後事實審判決之前，對繼續犯同一罪名之罪
      者，均適用連續犯之規定論處，不無鼓勵犯罪之嫌，亦使
      國家刑罰權之行使發生不合理之現象等語。雖立法理由同
      時稱：對於竊盜、吸毒（施用毒品）之習慣犯，恐因數罪
      併罰而有量刑過重而產生不合理之現象一節，在實務運用
      上應可參考德、日等國之經驗，委由學界及實務以補充解
      釋之方式，發展接續犯之概念，對於合乎接續犯或包括的
      一罪之情形，認為構成單一之犯罪，以限縮數罪併罰之範
      圍，用以解決上述問題。然則：
  １、習慣犯與接續犯二者性質有別，且本次修法前「接續犯」
      與「連續犯」之概念，均已存在，最高法院判決、判例並
      已多所闡釋二者之區別，向來實務上對於施用毒品行為，
      均以「連續犯」論處，不認為是「接續犯」，如何會因修
      法後刪除連續犯規定，即變成屬於「接續犯」。
　２、所謂習慣犯，係指犯罪行為人對於犯罪行為具有倚賴性，
　　　而會反覆實施同一類犯罪之情形，是縱認施用毒品者性格
  　　上對於吸毒行為具有倚賴性，會反覆實施，而認吸毒犯屬
    　於一種習慣犯，且連續犯及常業犯刪除後，習慣犯在論罪
      上應僅能歸屬於集合犯，而屬「集合犯」之一種。然習慣
      犯之用語在犯罪學上及刑事矯治上有其意義，施用毒品行
      為就其施用情狀，依社會一般客觀上之觀察，認論以一罪
      為適當時，固非不可參酌集合犯之法理，只論以包括一罪
      。惟實務運作上，應特加注意者，乃屬「集合犯」之犯罪
      ，並非其所有反覆實行之行為，皆一律認為包括一罪，仍
      須從行為人之主觀犯意，自始係基於概括性，行為之時、
      空上具有密切關係，「且」依社會通念認屬包括之一罪為
      合理適當者，始足當之，否則仍應依實質競合予以併合處
      罰。準此，施用毒品者，每一個滿足該次毒癮之施用毒品
      行為，在時空上既可明顯區隔，自係各自獨立之施用毒品
      行為。
　３、且查，刑法功能之一，在對違法犯罪行為，給予相當之刑
  　　罰制裁，藉由刑罰之威嚇力產生壓制遏阻犯罪之動能，除
    　期矯治犯罪行為人之惡性，使得以再社會化，並確保國家
      社會共同生活體之法律秩序。是參酌首揭本次刑法修法理
      由，刑法有關連續犯、常業犯刪除後，原則上應依一行為
      一罪一罰予以併合處罰，且實務上對於接續犯、集合犯等
      實質上一罪關係見解之變更，僅係回歸法律適用原貌而已
      ，目前階段不應過度擴張適用。如將時空上明顯足以區隔
      之滿足該次毒癮之各次施用毒品行為，遽以時間長短解決
      訴訟經濟問題，認均在「集合犯」包括一罪範圍之內，應
      屬違反廢除連續犯之立法意旨，蓋如此認定結果，非但不
      能端正立法意旨所稱：「每每在起訴之後，最後事實審判
      決之前，對繼續犯同一罪名之罪者，均適用連續犯之規定
      論處，不無鼓勵犯罪之嫌，亦使國家刑罰權之行使發生不
      合理之現象」等語之情形（反覆施用毒品，多次為警查獲
      之吸毒者，可透過「不曾間斷施用毒品」之空言自白云云
      ，獲得僅成立一個施用毒品罪之判決），並因連續犯加重
      其刑之規定業已刪除，致使反覆施用毒品之行為人形式上
      甚或實質上可獲得較未廢除連續犯規定前為輕之刑度之判
      決。如此，豈不反而加劇「鼓勵犯罪之嫌」，使國家刑罰
      權之行使發生「更不合理」之現象。
（四）此次立法理由針對吸毒犯行固有提到：「恐因數罪併罰而
      有量刑過重而產生不合理現象之現象一節，在實務運用上
      ，應可參考德、日等國之經驗，委由學界及實務以補充解
      釋之方式，發展接續犯之概念，對於合乎「接續犯」或「
      包括的一罪」之情形，認為構成單一之犯罪，以限縮數罪
      併罰之範圍，『用以解決』上述問題」等語。惟上揭論述
      ，顯然並未認以往實務對於施用毒品行為採連續犯而未採
      接續犯甚或集合犯之見解，有何不當，考其上揭用語之目
      的，應僅係提出一種解決「『恐』產生量刑過重現象」之
      想法供實務、學界參考。本次刑法修正既廢除連續犯及常
      業犯之規定，為達罰當其罪，符合罪刑相當原則目的，自
      不宜以原有連續犯或常業犯量刑標準之舊思維，為數罪併
      罰定執行刑之依據，業如前述。且修法前實務上因被告較
      後或較前之施用毒品行為未及為法院審酌，復因二者具有
      連續犯關係而為前案既判力所及，致無法對被告該次施用
      毒品行為予以論罪處罰之不合理現象所在多有，此次修法
      刪除連續犯規定而論以數罪併罰結果，一方面可避免上述
      不合理現象之發生，另方面透過法院嗣後以裁定定其應執
      行之刑時，得以綜合審酌裁量出一適當之應執行刑，應更
      能切合此次修法用意，並解決修法理由所謂恐因數罪併罰
      而有量刑過重而產生不合理現象之問題。是立法理由提及
      之恐因數罪併罰而有量刑過重而產生不合理之現象，依本
      院見解，應由法院於定其應執行之刑時，基於罰當其罪，
      符合罪刑相當原則目的之考量，予以綜合判斷裁量出一適
      當之應執行之刑，以資調節，而非遽予改變以往實務見解
      ，改論「集合犯」，否則難以符合此次修法刪除連續犯規
      定之目的。
（五）綜上所述，立法理由言及之恐因數罪併罰而有量刑過重而
      產生不合理現象，既本可透過法院適當之裁量定出罪刑相
      當之刑期以滋避免、解決。且如將吸毒者在時空上明顯足
      以區隔之主觀上滿足各該次毒癮之各次施用毒品行為，予
      以評價為屬「集合犯」而僅成立一個施用毒品罪，復明顯
      有違本次修正刪除連續犯規定之立法本旨。基此，本案就
      檢察官移請本院併辦之被告於93年7 月8 日至96年3 月28
      日間，約3 、5 日1 次，反覆施用第2 級毒品安非他命多
      次之犯行，其中95年7 月1 日之前之犯行，因係在刑法第
      56條連續犯之規定經修正公布刪除，並於95年7 月1 日施
      行之前，自應依刑法修正前之連續犯規定處斷，而無從與
      本案起訴之犯行視為包括之一罪，又95年7 月1 日以後至
      96年3 月28日止之犯行，與起訴部分亦非包括一罪，並無
      實質上一罪之關係，已如前述，既未經起訴，本院自無從
      併予審理，應退還檢察官另行處理。
據上論斷，應依刑事訴訟法第273 條之1 第1 項、第299 條第1
項前段，毒品危害防制條例第10條第2 項，刑法第11條前段、第
41條第1 項前段、第38條第1 項第2 款，判決如主文。
本案經檢察官王以文到庭執行職務。
中　　華　　民　　國　　96　　年　　7 　　月　　9 　　日
                  刑事第三庭法  官  賴邦元
以上正本證明與原本無異。
如不服本判決，應於判決送達後10日內，向本院提出上訴狀。
                            書記官  游育慈
中　　華　　民　　國　　96　　年　　7 　　月　　9 　　日
附錄本案論罪科刑法條之依據：
毒品危害防制條例第10條
施用第一級毒品者，處 6 月以上 5 年以下有期徒刑。
施用第二級毒品者，處 3 年以下有期徒刑。
